ACORDAO-COMPLETO-2523264

ACÓRDÃO 1021/2022 ATA 4/2022 - PRIMEIRA CÂMARA

VISTOS, relatados e discutidos estes autos de aposentadoria concedida pelo Senado Federal,
ACORDAM os Ministros do Tribunal de Contas da União, reunidos em sessão da Primeira Câmara, diante das razões expostas pelo Relator, com fundamento no art. 71, inciso III, da Constituição Federal e nos arts. 1º, inciso V, 39, inciso II, e 45 da Lei 8.443/1992, em:
9.1. considerar ilegal o ato de aposentadoria da sra. Maria de Fátima Camargo, recusando seu registro;
9.2. dispensar o ressarcimento das quantias indevidamente recebidas, em boa-fé, pela interessada, consoante o Enunciado 106 da Súmula de Jurisprudência deste Tribunal;
9.3. determinar ao Senado Federal que:
9.3.1. faça cessar, no prazo de 15 (quinze) dias, contado a partir da ciência desta deliberação, os pagamentos decorrentes do ato impugnado, sob pena de responsabilidade solidária da autoridade administrativa omissa, consoante disposto nos arts. 71, inciso IX, da Constituição Federal e 262 do Regimento Interno desta Corte;
9.3.2. corrija o valor das parcelas associadas à incorporação de funções comissionadas nos rendimentos da interessada, expurgando os reajustes indevidamente promovidos após a edição da Lei 10.697/2003, a exemplo daqueles associados à Lei 13.302/2016;
9.3.3. dê ciência desta deliberação à interessada, alertando-a de que o efeito suspensivo proveniente da interposição de eventuais recursos, caso não providos, não a exime da devolução dos valores indevidamente percebidos após a notificação;
9.3.4. envie a esta Corte de Contas, no prazo de 30 (trinta) dias, por cópia, comprovante de que a sra. Maria de Fátima Camargo teve ciência desta deliberação;
9.4. esclarecer à unidade de origem, com supedâneo no art. 262, § 2º, do Regimento Interno, que a concessão considerada ilegal poderá prosperar mediante a emissão e o encaminhamento a este Tribunal de novo ato concessório, escoimado das irregularidades apontadas nestes autos.

Apreciação, para fins de registro, de aposentadoria concedida pelo Senado Federal.

Primeira Câmara

Senado Federal.

3. Interessada: Maria de Fátima Camargo (XXX.710.781-XX).

13.1. Ministros presentes: Walton Alencar Rodrigues (Presidente), Vital do Rêgo e Jorge Oliveira.
13.2. Ministro-Substituto convocado: Augusto Sherman Cavalcanti (Relator).

AUGUSTO SHERMAN

Adoto como parte do relatório, com os ajustes de forma pertinentes, a derradeira instrução elaborada no âmbito da Secretaria de Fiscalização de Integridade de Atos e Pagamentos de Pessoal e de Benefícios Sociais (Sefip) :
"INTRODUÇÃO
1.	Trata-se do ato de concessão inicial da aposentadoria de Maria de Fátima Camargo, servidora do Senado Federal.
2.	O ato foi submetido, para fim de registro, à apreciação do Tribunal de Contas da União (TCU) , de acordo com o art. 71, inciso III, da Constituição Federal. O cadastramento e a disponibilização ao TCU ocorreram por intermédio do Sistema de Apreciação e Registro de Atos de Admissão e Concessões, na forma dos arts. 2º, caput e incisos I a VI, e 4º, caput, da Instrução Normativa - TCU 78/2018.
HISTÓRICO
3.	O ato de concessão em exame, cuja data de vigência é 7/1/2015, foi disponibilizado ao TCU em 30/10/2020.
4.	Em 22/11/2020, esta Unidade Técnica elaborou peça de instrução processual com proposta de legalidade do ato de concessão em exame (peça 4) .
5.	Em despacho constante da peça 8, o Ministro Relator determinou a esta Secretaria de Fiscalização que verificasse se a parcela de 'quintos' incluída nos proventos da interessada sofreu, nos últimos anos, algum reajustamento irregular, a exemplo daqueles apontados no Acórdão 41/2021-TCU-Primeira Câmara.
6.	Em instrução formulada em 16/4/2021 (peça 16) , esta Secretaria de Fiscalização propôs a ilegalidade da concessão, sob o entendimento de que teria havido a incidência dos reajustes previstos na Lei 13.302/2016 sobre a VPNI de quintos de função comissionada.
7.	Encaminhados os autos ao Ministério Público (MP/TCU) , o douto Parquet dissentiu da proposta desta Unidade Técnica, emitindo parecer nos seguintes termos (peça 18) :
'[...] Tendo em vista que, no presente caso, os reajustes acima mencionados foram aplicados posteriormente à edição do ato, entende-se que o mesmo está apto a receber a chancela da legalidade, com determinação ao Senado Federal para que retorne o valor da parcela àquele constante do ato, nos termos dos §§ 2º e 3º do art. 6º da Resolução TCU 206/2007 [...]'.
8.	Em despacho datado de 21/5/2021 (peça 19) , o Ministro Relator determinou a realização de diligência junto à Unidade Jurisdicionada, conforme transcrito abaixo:
'[...] Restituo novamente o processo à Sefip para que verifique se a parcela de 'quintos' incluída nos proventos da sra. Maria de Fátima Camargo sofreu, a partir de maio de 1998, algum reajustamento irregular.'
9.	Em cumprimento à sobredita determinação, foi encaminhado à Unidade Jurisdicionada o expediente acostado à peça 20, com o objetivo de esta Secretaria ter acesso aos contracheques da interessada dos anos de 1998 a 2014 e, assim, confirmar ou não se os reajustes indevidos dos 'quintos' haviam ocorrido desde 1998 ou apenas a partir de 2016.
....................................................................................................................................................................
11.	Em 13/10/2021 (peça 28) , veio aos autos a resposta da Unidade Jurisdicionada à diligência. [...]
EXAME TÉCNICO
12.	A servidora Maria de Fátima Camargo se aposentou voluntariamente em 7/1/2015, com proventos integrais, com amparo no art. 3º da Emenda Constitucional 47/2005.
13.	Em cumprimento à determinação do Ministro Relator à peça 8, esta Unidade Técnica juntou aos autos os contracheques (de 2017 a 2021) acostados às peças 9 a 13, os quais demonstram que houve reajuste indevido da vantagem de quintos, haja vista que o Senado Federal aplicou aos quintos os reajustes concedidos pela Lei 13.302/2016, contrariando o entendimento firmado no âmbito desta Corte de Contas, a exemplo dos Acórdão 442/2020-TCU-Segunda Câmara, de relatoria do Ministro Marcos Bemquerer, e 501/2020-TCU-1ª Câmara, de relatoria do Ministro Weder de Oliveira.
14.	Esta Corte enfrentou questão semelhante, também verificada no âmbito do Senado Federal, e que foi objeto do Acórdão 41/2021-TCU-Primeira Câmara, de relatoria do Ministro Vital do Rêgo. Assim, em razão da pertinência do tema tratado, segue transcrição de excerto do voto condutor do referido acórdão:
'O Senado Federal aplicou aos 'quintos' os reajustes concedidos pela Lei 13.302, de 27 de junho de 2016 [...].
Destaco que os 'quintos/décimos' incorporados foram transformados em VPNI pela Lei 9.527/1997 e deveriam ser reajustados, nos termos do art. 15, § 1º, da referida lei, apenas em razão dos reajustes gerais, salvo previsão legal em contrário. [...]
Observo, contudo, que a Lei 13.302/2016, que reajustou a remuneração dos servidores do Senado Federal e disciplinou o pagamento de parcelas remuneratórias devidas a esses servidores, não se caracteriza como uma lei de revisão geral da remuneração dos servidores públicos federais, tal como foram as Leis 10.331/2001 e 10.697/2003 [...].
Vale mencionar que a jurisprudência do STJ é no sentido de que os quintos incorporados até a edição da Lei 9.527/97 devem ser atualizados de acordo com os critérios adotados para a revisão geral da remuneração dos servidores públicos federais. Senão vejamos:
'PROCESSUAL CIVIL. EMBARGOS DE DECLARAÇÃO NO AGRAVO INTERNO NO RECURSO ESPECIAL. ENUNCIADO ADMINISTRATIVO Nº 3/STJ. OMISSÕES CONFIGURADAS. INAPLICABILIDADE DO ENTENDIMENTO FIRMADO NO RE Nº 638.115/CE. ATUALIZAÇÃO, ENTRE ABRIL DE 1998 A SETEMBRO DE 2001, DE QUINTOS JÁ INCORPORADOS. VANTAGEM PESSOAL NOMINALMENTE IDENTIFICADA (VPNI) . LEI Nº 9.527/97. CRITÉRIO DE CORREÇÃO. REAJUSTE GERAL DOS SERVIDORES PÚBLICOS FEDERAIS, MESMO APÓS A EDIÇÃO DA MEDIDA PROVISÓRIA Nº 2.225-45/2001. PRECEDENTES.
............................................................................................................................................
3. A jurisprudência desta Corte Superior firmou-se no sentido de que os quintos incorporados até a edição da Lei nº 9.527/97 devem ser atualizados de acordo com os critérios adotados para a revisão geral da remuneração dos servidores públicos federais, pois desde então ostentam natureza de vantagem pessoal nominalmente identificada (VPNI) . Ainda que a Medida Provisória nº 2.225-45/2001 tenha restabelecido o direito à incorporação de quintos entre abril de 1998 e setembro de 2001 - entendimento hoje superado pelo Supremo Tribunal Federal no julgamento do RE nº 638.115/CE -, referido ato normativo não revogou a Lei nº 9.527/97 e nem modificou o critério de atualização dos quintos já incorporados e transformados em vantagem pessoal nominalmente identificada. Precedentes' (destaque acrescido) (EDcl no AgInt no RECURSO ESPECIAL Nº 1.516.357 - RS. Relator: Min. Mauro Campbell Marques, julgado em 21/6/2018) .
Diante de tal fato, cabe determinar ao Senado Federal que altere os valores percebidos a título de incorporação de quintos [...] para os valores anteriores à vigência da Lei 13.302/2016.'
15.	No caso concreto ora examinado, constata-se que o valor da vantagem de quintos sofreu reajuste indevido (peças 9 a 13) , conforme demonstrado na tabela abaixo:
	Rubrica de quintos
	Valor informado no ato (7/1/2015) 
	Valor em 
março de 2017 (peça 9) 
	Valor em 
março de 2018 (peça 10) 
	Valor em 
março de 2019 (peça 11) 
	Valor em 
março de 2020 (peça 12) 
	Valor em 
março de 2021 (peça 13) 

	VPNI
		R$ 2.655,63
	R$ 2.783,10
	R$ 2.908,35
	R$ 2.908,35
	R$ 2.908,35

	VPNI (GAL) 
		R$ 1.965,76
	R$ 2.060,10
	R$ 2.152,95
	R$ 2.152,95
	R$ 2.152,95

	VPNI (PL) 
		R$ 1.171,30
	R$ 1.227,60
	R$ 1.282,90
	R$ 1.282,90
	R$ 1.282,90

	Total
	R$ 5.229,22
	R$ 5.792,69
	R$ 6.070,80
	R$ 6.344,20
	R$ 6.344,20
	R$ 6.344,20

16.	Assim, resta evidenciado que nos anos de 2016 a 2019 o Senado Federal aplicou aos quintos os reajustes concedidos pela Lei 13.302, de 27 de junho de 2016, que no art. 1º assim dispôs:
'Art. 1º As Tabelas de Vencimentos Básicos dos Servidores Ocupantes de Cargo Efetivo do Quadro de Pessoal do Senado Federal constantes do Anexo I da Lei nº 12.300, de 28 de julho de 2010, e as demais parcelas de natureza remuneratória devidas a esses servidores são reajustadas em 21,3% (vinte e um inteiros e três décimos por cento) .
Parágrafo único. O reajuste a que se refere o caput será concedido em quatro parcelas anuais, da seguinte forma:
I - 5,5% (cinco inteiros e cinco décimos por cento) , a partir de 1º de janeiro de 2016;
II - 5% (cinco por cento) , a partir de 1º de janeiro de 2017, aplicados sobre as tabelas vigentes em 31 de dezembro de 2016;
III - 4,8% (quatro inteiros e oito décimos por cento) , a partir de 1º de janeiro de 2018, aplicados sobre as tabelas vigentes em 31 de dezembro de 2017;
IV - 4,5% (quatro inteiros e cinco décimos por cento) , a partir de 1º de janeiro de 2019, aplicados sobre as tabelas vigentes em 31 de dezembro de 2018' (grifo nosso) .
17.	Cabe observar que a majoração de quintos ocorrida no período de 2015 a 2017 corresponde exatamente à aplicação dos respectivos índices de 5,5% (2016) e 5% (2017) previstos nos incisos I e II do dispositivo legal acima transcrito, assim como os reajustes verificados nos anos de 2018 e 2019 correspondem ao disposto nos incisos III e IV (4,8% e 4,5%, respectivamente) .
18.	Desse modo, resta evidenciada a irregular incidência dos reajustes previstos na Lei 13.302/2016 sobre a VPNI de quintos de função comissionada.
RESPOSTA À DILIGÊNCIA
19.	Em resposta ao expediente constante da peça 20, foram carreados aos autos os contracheques da servidora referentes aos anos de 1998 a 2014, com vistas a averiguar se houve algum reajuste irregular da parcela de 'quintos' nesse período.
20.	Após o exame dos aludidos contracheques, não foi detectada a ocorrência de reajuste irregular da parcela de 'quintos' entre os anos de 1998 e 2014, remanescendo, contudo, a irregularidade alusiva aos reajustes previstos na Lei 13.302/2016 sobre a VPNI de quintos de função comissionada entre os anos de 2016 e 2019.
21.	Assim, reitera-se a proposta de mérito anterior (peça 26) , de modo a considerar ilegal, para fim de registro, o ato de concessão de aposentadoria constante deste processo [...].
22.	Por derradeiro, registre-se que a análise do presente feito observou o regramento inscrito na Resolução TCU 315/2020.
CONCLUSÃO 
23.	Em vista do acima expendido, propõe-se considerar ilegal, negando-lhe registro, o ato inicial de concessão de aposentadoria constante deste processo, haja vista a indevida incidência dos reajustes previstos na Lei 13.302/2016 sobre a VPNI de quintos de função.
PROPOSTA DE ENCAMINHAMENTO
24.	Ante o exposto, e de conformidade com o preceituado nos artigos 71, III, da Constituição Federal de 1988; 1º, V, e 39, II, da Lei 8.443/1992; 1º, VIII, 259, II, 260, § 1º, e 262, § 2º, do Regimento Interno/TCU, propõe-se:
24.1 considerar ilegal, negando-lhe registro, o ato inicial de concessão da aposentadoria da servidora Maria de Fátima Camargo, haja vista a indevida incidência dos reajustes previstos na Lei 13.302/2016 sobre a VPNI de quintos de função comissionada;
24.1.1 dispensar o ressarcimento das quantias indevidamente recebidas, presumida a boa-fé, consoante o disposto no Enunciado 106 da Súmula de Jurisprudência do TCU;
24.1.2 determinar ao Senado Federal que, nos termos dos arts. 262, caput, do Regimento Interno do TCU e 19, caput, da Instrução Normativa - TCU 78/2018:
a) abstenha-se de realizar pagamentos decorrentes do ato de concessão considerado ilegal, no prazo de 15 (quinze) dias, contado a partir da ciência dessa deliberação, sujeitando-se a autoridade administrativa omissa à responsabilidade solidária;
b) comunique a interessada acerca do teor deste Acórdão, alertando-a de que o efeito suspensivo proveniente da interposição de eventuais recursos junto ao TCU não a eximirá da devolução dos valores percebidos indevidamente após sua notificação, caso os recursos não sejam providos;
c) emita e disponibilize no sistema e-Pessoal, no prazo de 30 (trinta) dias, novo ato de concessão, escoimado das irregularidades apontadas, nos termos do art. 262, § 2º, do Regimento Interno do TCU; e
d) encaminhe ao Tribunal o comprovante de que a interessada tomou ciência do inteiro teor desta deliberação."
2.	Divergindo parcialmente da unidade técnica, o Ministério Público assim se manifesta, no essencial:
"tendo em vista que, no presente caso, os reajustes acima mencionados foram aplicados posteriormente à edição do ato, entende-se que o mesmo está apto a receber a chancela da legalidade, com determinação ao Senado Federal para que retorne o valor da parcela àquele constante do ato, nos termos dos §§ 2º e 3º do art. 6º da Resolução TCU 206/2007".
	É o relatório.

não há.

Procurador Sergio Ricardo Costa Caribé.

APOSENTADORIA. REAJUSTAMENTO IRREGULAR DAS PARCELAS INCORPORADAS DE FUNÇÕES COMISSIONADAS. ILEGALIDADE. NEGATIVA DE REGISTRO. DETERMINAÇÕES.

APOSENTADORIA (APOS)

Secretaria de Fiscalização de Integridade de Atos e Pagamentos de Pessoal e de Benefícios Sociais (Sefip).

Atuo nestes autos com fundamento no art. 27-A da Resolução-TCU 175/2005, tendo em vista ter sido designado, por meio da Portaria-TCU 9-SEAE, de 22/2/2022, substituto do eminente Ministro Benjamin Zymler.
2.	Em exame, a aposentadoria da sra. Maria de Fátima Camargo, ex-servidora do Senado Federal.
3.	Instruindo o feito, a Secretaria de Fiscalização de Integridade de Atos e Pagamentos de Pessoal e de Benefícios Sociais (Sefip) propugna a negativa de registro do ato, "haja vista a indevida incidência dos reajustes previstos na Lei 13.302/2016 sobre a VPNI de quintos de função", em desrespeito à regra estabelecida no § 1º do art. 15 da Lei 9.527/1997.
4.	O Ministério Público, em divergência, argumentando que os reajustes questionados pela unidade técnica ocorreram posteriormente à edição do ato (7/1/2015) , manifesta-se favoravelmente ao registro da concessão, "com determinação ao Senado Federal para que retorne o valor da parcela àquele constante do ato, nos termos dos §§ 2º e 3º do art. 6º da Resolução TCU 206/2007".
5.	Em essência, acompanho a proposta de encaminhamento oferecida pela Sefip, fazendo, todavia, os ajustes que se seguem.
6.	De plano, observo que as fichas financeiras apresentadas pela administração do Senado revelam que as rubricas pagas à inativa a título de incorporações de funções sofreram ao menos dois reajustes no período que sucedeu a Lei 10.697/2003 (última revisão geral da remuneração do funcionalismo) e antecedeu a Lei 13.302/2016 (referida nos pareceres) .
7.	Com efeito, os "quintos/décimos" da sra. Maria de Fátima Camargo passaram de R$ 3.928,02 para R$ 4.517,18 (aumento de 15%) em outubro de 2005 (peça 28, p. 19) e de R$ 4.517,18 para R$ 4.743,34 (aumento de 5%) em abril de 2013 (peça 28, p. 35) .
8.	Vê-se, pois, que o ato que ora se aprecia, quando editado, em 7/1/2015, já apresentava a falha apontada pela unidade técnica, que, assim, apenas se viu agravada com a edição da Lei 13.302/2016.
9.	A propósito, sobre o mérito da matéria, permito transcrever, por sua pertinência, a fundamentação apresentada pelo Ministro Vital do Rêgo no voto condutor do Acórdão 41/2021-TCU-Primeira Câmara (destaques do original) :
"O Senado Federal aplicou aos 'quintos' os reajustes concedidos pela Lei 13.302, de 27 de junho de 2016 [...].
Destaco que os 'quintos/décimos' incorporados foram transformados em VPNI pela Lei 9.527/1997 e deveriam ser reajustados, nos termos do art. 15, § 1º, da referida lei, apenas em razão dos reajustes gerais, salvo previsão legal em contrário. [...]
Observo, contudo, que a Lei 13.302/2016, que reajustou a remuneração dos servidores do Senado Federal e disciplinou o pagamento de parcelas remuneratórias devidas a esses servidores, não se caracteriza como uma lei de revisão geral da remuneração dos servidores públicos federais, tal como foram as Leis 10.331/2001 e 10.697/2003 [...].
Vale mencionar que a jurisprudência do STJ é no sentido de que os quintos incorporados até a edição da Lei 9.527/97 devem ser atualizados de acordo com os critérios adotados para a revisão geral da remuneração dos servidores públicos federais. Senão vejamos:
'PROCESSUAL CIVIL. EMBARGOS DE DECLARAÇÃO NO AGRAVO INTERNO NO RECURSO ESPECIAL. ENUNCIADO ADMINISTRATIVO Nº 3/STJ. OMISSÕES CONFIGURADAS. INAPLICABILIDADE DO ENTENDIMENTO FIRMADO NO RE Nº 638.115/CE. ATUALIZAÇÃO, ENTRE ABRIL DE 1998 A SETEMBRO DE 2001, DE QUINTOS JÁ INCORPORADOS. VANTAGEM PESSOAL NOMINALMENTE IDENTIFICADA (VPNI) . LEI Nº 9.527/97. CRITÉRIO DE CORREÇÃO. REAJUSTE GERAL DOS SERVIDORES PÚBLICOS FEDERAIS, MESMO APÓS A EDIÇÃO DA MEDIDA PROVISÓRIA Nº 2.225-45/2001. PRECEDENTES.
............................................................................................................................................
3. A jurisprudência desta Corte Superior firmou-se no sentido de que os quintos incorporados até a edição da Lei nº 9.527/97 devem ser atualizados de acordo com os critérios adotados para a revisão geral da remuneração dos servidores públicos federais, pois desde então ostentam natureza de vantagem pessoal nominalmente identificada (VPNI) . Ainda que a Medida Provisória nº 2.225-45/2001 tenha restabelecido o direito à incorporação de quintos entre abril de 1998 e setembro de 2001 - entendimento hoje superado pelo Supremo Tribunal Federal no julgamento do RE nº 638.115/CE -, referido ato normativo não revogou a Lei nº 9.527/97 e nem modificou o critério de atualização dos quintos já incorporados e transformados em vantagem pessoal nominalmente identificada. Precedentes' (destaque acrescido) (EDcl no AgInt no RECURSO ESPECIAL Nº 1.516.357 - RS. Relator: Min. Mauro Campbell Marques, julgado em 21/6/2018) .
Diante de tal fato, cabe determinar ao Senado Federal que altere os valores percebidos a título de incorporação de quintos [...] para os valores anteriores à vigência da Lei 13.302/2016."
10.	Idêntica providência, pois, deve também ser adotada para a inativa arrolada neste processo.
	Diante do exposto, voto no sentido de que este Colegiado adote a deliberação que ora submeto a sua apreciação.
TCU, Sala das Sessões Ministro Luciano Brandão Alves de Souza, em 22 de fevereiro de 2022.
AUGUSTO SHERMAN CAVALCANTI
Relator